臺灣臺中地方法院民事判決　九十二年度重訴字第九二○號
　　原　　　告　第七商業銀行股份有限公司
　　法定代理人　丁○○
　　訴訟代理人　辛○○
　　被　　　告　甲○○
　　訴訟代理人　林錦隆　律師
　　複　代理人　李宗炎　律師
　　被　　　告　戊　○
　　訴訟代理人　郭賢傳　律師
右當事人間請求清償借款事件，本院於民國九十四年四月一日言詞辯論終結，判決如
左：
    主      文
被告應連帶給付原告新台幣肆仟捌佰柒拾肆萬伍仟陸佰零貳元，及自民國九十二年三
月二十六日起至清償日止，按週年利率百分之八‧一五計算之利息，並自同日起依上
開利率百分之二十計算之違約金。
訴訟費用由被告連帶負擔。
    事實及理由
壹、聲明：
  一、原告方面：被告應連帶給付原告新台幣（下同）四千八百七十四萬五千六百零
      二元整，及自民國（下同）九十二年三月二十六日起至清償日止，按年息百分
      之八點一五計算之利息，並自同日起依上開利率百分之二十計算之違約金。
  二、被告方面：原告之訴駁回。
貳、陳述：
  一、原告方面：
    (一)原告前身為台中市第七信用合作社，業於八十六年九月二十五日經核准變更組
      織為第七商業銀行股份有限公司，合先敘明。
    (二)緣被告甲○○前曾於八十一年七月三十一日、八十二年十二月二十四日簽立授
      信約定書，並於八十三年三月三日邀同被告戊○（曾於八十一年七月三十一日
      、八十二年十二月二十四日簽立授信約定書）、訴外人庚○○、己○○等人為
      連帶保證人，向原告借款六千萬元，並簽立借據乙紙，被告甲○○嗣於八十四
      年五月二十七日簽立借款展期申請書，而換發八十四年五月二十九日之借據。
      被告甲○○、戊○另於八十三年一月二十五日，分別提供其所有坐落於台中縣
      龍井鄉○○○段新庄子小段五七之四地號土地之應有部分各為十分之一，及被
      告甲○○所有坐落於其上之同段四一五、四一六、四一七、四一八等建號建物
      ，擔保其等對原告之債務，設定本金七千五百萬元之最高限額抵押權，嗣原告
      聲請拍賣抵押物裁定，經本院九十一年度執字第二九一四二號拍賣抵押物強制
      執行，受償三千二百零六萬五千七百零二元，尚不足金額四千八百七十四萬五
      千六百零二元及其利息、違約金，原告迭次催索，惟被告等均置之不理，遂提
      起本訴訟請求。
    (三)查被告甲○○用於八十一年七月三十一日授信約定書及八十三年三月三日、八
      十四年五月二十九日借據上之印章，與其前分別於七十八年八月二十二日、八
      十一年八月六日，在原告處開立活期存款帳號一０九一一一之八、一一一七一
      六之一帳戶，所留存印鑑卡上之印章相同；被告戊○用於八十一年七月三十一
      日授信約定書及八十三年三月三日、八十四年五月二十九日借據上之印章，與
      其前於八十一年八月六日，在原告處開立活期存款帳號一一七一八之五帳戶，
      所留存印鑑卡上之印章相同。復參照財政部七十六年十月五日財錢字第七六０
      七三三三五０號函規定，為防杜人頭帳戶，對於個人（或公司行號之負責人）
      申請開立存款戶，應由開戶本人親自憑身分證辦理，並就簽名或蓋章擇一或合
      併留存，可知上開授信約定書及借據上之印章為真正無疑。另依台中縣清水地
      政事務所抵押權設定書類所附所有權人之印鑑證明，審視其上所留印章，與被
      告甲○○於八十二年十二月二十四日所簽立之授信約定書（被告戊○於八十二
      年十二月二十四日所簽立之授信約定書已逸失）、被告甲○○、戊○於八十二
      年十二月三十日所簽立之相互保證書上之印章均相同，亦可知上開授信約定書
      及相互保證書之印章為真正無疑。復依內政部六十二年十一月三十日公布施行
      之戶政事務所印鑑登記辦法第五條規定：「申請印鑑登記應由當事人填具印鑑
      登記申請書及印鑑條各一份親自辦理」，證明該印章確為被告等所有之印章，
      被告等不僅提供其所有不動產辦理抵押權設定。是以印章由本人或有權使用人
      使用為常態，被人盜用為變態，文書上所蓋印章既為真正，倘該印章本人不能
      舉證證明其係被人盜用，依民事訴訟法第三百五十八條規定，該文書即應推定
      為真正。
    (四)又被告甲○○、戊○嗣於八十二年十二月三十日簽立相互保證書，約定其等於
      七千五百萬元整及其利息及違約金之範圍內，願負連帶清償責任；被告甲○○
      亦曾於九十一年四月二十二日向原告提出申請書，主張其所有上開土地之應有
      部分十分之一，及其上建物多筆，辦理抵押權設定予原告，惟經本院不動產強
      制執行程序拍賣流標，現因被告甲○○有意出面處理此筆貸款等語，是以被告
      甲○○、戊○已自認負有債務至明，此由證人己○○九十三年七月七日庭訊時
      稱：「八十一年‧‧‧當時庚○○找我、甲○○、戊○、蔡美女的先生吳青海
      、林正福一起借錢‧‧‧那是七信的人（即乙○○）去東海加油站那邊辦理手
      續的‧‧‧我們當時向七信貸款六千萬元，就我所知，是拿我們要買的那個土
      地去設定抵押」等語，與證人乙○○先後於四月二十三日、七月七日庭訊時，
      除對保之地點有所不同外，其餘皆相符，可證被告等確有向原告借款之事實。
      另由本院九十二年度促字第六四四九六號對債務人發支付命令，其中己○○、
      庚○○、蔡美女、林正福、楊麗月等人，對該支付命令均未聲明異議，而告確
      定，更可佐證被告等有向原告借款之事實，至為明確等語。
    (五)證據：提出八十四年五月二十九日借據乙紙、強制執行金額計算書分配表一件
      、授信約定書七件、台中市政府八十六年四月十四日八六府財金字第四七四二
      一號函文一件、台中縣龍井鄉○○○段新庄子小段五七之四地號土地登記謄本
      一件、同段四一五、四一六、四一七及四一八建號建物登記謄本各一件、相互
      保證書一件、台中市第七信用合作社一０九一一一之八、一一一七一六之一帳
      號印鑑留存卡各一件、九十一年四月二十二日申請書一件、本院九十一年七月
      十一日八十九年度執八字第二七八九八號囑託塗銷查封登記函一件、本院九十
      二年一月七日九十一年度民執八字第二九一四二號公告一件、八十三年三月三
      日借據乙紙、第七商業銀行職員基本資料表二件、台中市第七信用合作社一一
      七一八之五帳號印鑑留存卡一件、切結書一件、甲○○七十八年八月二十二日
      、八十一年八月六日開立存款帳戶印鑑卡二件及八十八年一月二十五日更換印
      鑑之印鑑卡二件、戊○八十一年八月六日開立存款帳戶印鑑卡一件、本件土地
      共有人開立聯名存款帳戶印鑑卡一件、甲○○八十一年七月三十一日、八十二
      年十二月二十四日簽署授信約定書二件、戊○八十一年七月三十一日簽署授信
      約定書一件、八十二年十二月三十日本件土地共有人簽署相互保證書一件、八
      十二年十一月十五日甲○○、戊○借款申請書（借款金額各為二千萬元）二件
      、八十三年二月七日甲○○借款申請書及展期申請書（借款金額六千萬元）各
      一件、甲○○八十三年三月三日、八十四年五月二十九日借據二件、甲○○八
      十三年三月三日放款六千萬元之存款明細表正本一件、八十三年一月三十日本
      件土地共有人簽署切結書一件、甲○○、戊○簽署個人資料表二件、甲○○八
      十一年綜合所得稅結算申報書一件、本件貸款擔保物租賃契約書二件、甲○○
      九十一年四月二十二日、戊○八十九年四月二十五日申請書二件、本院九十一
      年度民執八字第二九一四二號分配表一件、放款放出傳票及一０九一一一之八
      帳號取款憑條、轉入土地共有人開立聯名存款帳戶四一八六之八帳號傳票各一
      件、八十一年七月三十日授信約定書二件、八十二年十一月十五日借款申請書
      （借款二千萬元）二件、印鑑證明二件、內政部印鑑登記辦法一件、八十二年
      十二月三十日相互保證書一件、八十二年十二月二十四日授信約定書一件、戊○之印鑑證明一件、清水地政事務所登記申請書一件（均為影本）為證，並聲
      請調閱台中縣清水地政事務所八十二年十二月二十日清水字第三六三五一號抵
      押權設定資料，台中縣龍井鄉戶政事務所八十一年五月七日戊○之印鑑條、八
      十二年十一月十五日戊○之印鑑證明（收件號碼三六三四九、龍井鄉戶印字第
      Ａ二七二０號，發證明日期：八十二年十一月十五日），傳訊證人乙○○、丙○○等人。
  二、被告方面：
    (一)被告甲○○部分：
      1.被告甲○○於七十八年至八十四年間，於東海加油站任職副理一職，訴外人
        庚○○為負責人、己○○為總經理、楊麗月為會計，所有員工包括被告甲○○之印章均交由會計楊麗月保管，作為方便領薪之用，因此被告甲○○乃於
        七十八年八月二十二日以大型章、八十一年八月六日以小型章在原告銀行開
        戶，並將該二枚印章交予會計楊麗月。其後庚○○、己○○二人以與石啟川
        （被告甲○○之父）合資購買上開坐落台中縣龍井鄉○○○段新庄子小段五
        七之四地號土地為由，於八十一年六、七月間，將上開土地之應有部分十分
        之一登記於被告甲○○名下，後亦於八十二年十二月間，將坐落上開土地上
        之同段四一五、四一六、四一七及四一八等建號建物登記於被告甲○○名下
        。上開土地登記於被告甲○○後，石啟川要求己○○交付土地所有權狀，詎
        其卻以遺失為由搪塞，並由庚○○向被告甲○○表示，可代為申請補發，但
        被告甲○○需先申請一份印鑑證明，用以辦理，被告甲○○不疑有他，乃於
        八十二年十月二十一日請領一份印鑑證明交付庚○○。不久，庚○○以欲經
        營加氣站急需資金增購土地、設備為由，邀被告甲○○向原告銀行借款，庚○○當時宣稱，東海加油站名下之財產約有一億元，可作為本件借款之擔保
        ，被告甲○○不察而誤信，遂於八十二年十二月三十日之相互保證書上簽章
        連保。至事後庚○○有無向原告借款，借款後如何使用，其利息如何繳付，
        被告甲○○至八十四年離職前，均未曾受原告或相關人員之告知，亦不知有
        此借款存在，更未曾支付貸款利息；迄至八十八年一月間，聽聞庚○○、己○○偶然提起，乃知有此借款之事，隨即於八十八年一月二十五日向原告辦
        理註銷及更換存摺印鑑。嗣於九十一年四月二十二日被告甲○○向原告提出
        申請書乙事，係因當時原告聲請拍賣抵押物取償，而庚○○、己○○二人又
        向被告堅稱並未向原告借款或以上開之土地及其上建物抵押之事，被告甲○○為查證此事，乃向原告要求提供相關之借據、本票、保證書或其他任何文
        件，以供審認，並無承認知悉借款之事。由上述可知，被告甲○○並未在八
        十一年七月三十一日之授信約定書、八十三年三月三日之原始借據及八十四
        年五月二十九日換單借據上簽名，該三份文件上之印章雖為真正，但均為被
        告甲○○向東海加油站領薪時所用，皆由會計楊麗月保管，被告甲○○並未
        授權任何人使用於領薪以外之其他用途，尤其更未同意以被告甲○○名下之
        上開土地及其上建物辦理抵押貸款。
      2.查台中縣清水地政事務所於八十二年十二月二十日受理本件土地建物權狀遺
        失補發手續（收件字號三六三四九號）、所有權移轉登記手續（收件字號三
        六三五０）、抵押權登記手續（收件字號三六三五一號）所須證件及聲請人
        所繳付之證件觀之，僅權狀遺失補發手續必須附具印鑑證明，所有權移轉及
        抵押權登記並不須用印鑑證明，而被告甲○○於八十二年十月二十一日以大
        型章請領之印鑑證明即用於權狀遺失補發手續，此外，即未再申請印鑑證明
        或用於其他用途，可見庚○○、己○○要求被告甲○○提出印鑑證明用以辦
        理所有權登記云云，並不足採。
      3.查本件借貸手續中，相關授信約定書之簽寫日期，己○○為七十九年十月十
        九日、庚○○為八十一年六月十一日、被告甲○○、戊○及楊麗月為八十一
        年七月三十一日、蔡美女及林正福則為八十二年十二月二十四日，係在本件
        借款人八十二年十二月二十日簽立相互保證書及申辦抵押權設定行為之後，
        其授信約定書之簽立自七十九年十月至八十二年十二月，前後歷時三年餘，
        顯違一般銀行貸款之流程。再者，八十一年七月三十一日以被告甲○○名義
        所簽立之授信約定書，其上所蓋用者為小型章，但當時被告甲○○尚未使用
        該小型章在原告銀行開戶（按小型章開戶之時間為八十一年八月六日），則
        原告如何認定該小型章為被告所有？況該授信約定書上之簽名，並非被告所
        為。由此可見，本件原告之核貸相關手續，顯有瑕疵，其稱被告即於借據上
        蓋章，即應負責云云，實不足採。
    (二)被告戊○部分：
      1.否認被告戊○有向原告借款，且被告戊○亦從未與原告訂立任何連帶保證契
        約，兩造間並無任何債務存在，原告之請求，顯不足採。
      2.依原告所述，被告戊○係被告甲○○之保證人，但被告甲○○之主債務若不
        存在，就沒有被告戊○之保證債務。
      3.否認原告所提授信約定書及保證書、借據上之簽名係被告戊○本人所簽，且
        否認印章之真正。
  三、本院依職權調閱本院九十一年度執字第二九一四二號執行卷。
參、本件爭執事項：
  一、被告甲○○是否曾同意擔任系爭借款之借款人？
  二、被告戊○是否曾同意擔任系爭借款之連帶保證人？
肆、本院判斷：
  一、本件首應予審究者，係被告甲○○與戊○是否曾同意擔任系爭借款之借款人及
      連帶保證人？茲說明如下：
    (一)按民事訴訟法第二百七十七條規定：「當事人主張有利於己之事實者，就其事
      實有舉證之責任。但法律別有規定，或依其情形顯失公平者，不在此限。」故
      本件應審認者，係原告所提之證據，是否足以證明被告甲○○與戊○確有同意
      擔任系爭借款之借款人及連帶保證人。經查：
      1.證人己○○到庭證稱：「八十一年的時候，主要是庚○○要向七信借錢買土
        地以便賺錢，當時庚○○找我、甲○○、戊○、蔡美女的先生吳青海、林正
        福一起借錢，那時候借了六千萬元，那時候我是有簽要借錢的借據，那是七
        信的人（即乙○○）去東海加油站那邊辦理手續的，當時我是自己有簽借據
        ，但是其他人並沒有一起簽，是否有補簽、補辦，我並不清楚，不過本件六
        千萬元借出來之後，是我、庚○○各分一半去使用，利息是我、庚○○各自
        負擔一半，後來因為還不出錢，土地就被拍賣掉了。借六千萬元，後來有換
        單，我的部分我都有簽，至於其他人是否有簽，我並不清楚。至於換單過幾
        次，我不記得了。我們當時向七信貸款六千萬元，就我所知，是拿我們要買
        的那個土地去設定抵押，應該沒有其他人拿其他不動產去抵押。我們當時投
        資買那筆土地是分成十股，當時一股約一千萬元，我與庚○○各三股，其他
        四個人各一股。當時土地買了以後，有投資的人都有登記共有，但當時辦借
        款時，是庚○○和我說要去借錢的，至於庚○○是否有對其他共有人說，我
        並不知道，所以其他共有人是否有參與一起借錢，我並不知道。」等語，又
        就證人所述購地設定抵押後遭拍賣之事實，亦經本院調閱本院九十一年度執
        字第二九一四二號執行卷審閱無誤。
      2.證人即辦理系爭借款之對保人乙○○到庭證稱：「八十一年的授信約定書是
        我接洽辦理的，當時是庚○○、己○○要借錢，庚○○、己○○、甲○○、
        戊○他們都是共同地主，請我去他們遊園路己○○的住家，辦理相關借款手
        續，他們當時是要借款六千萬元，所以先簽了授信約定書，當時合作社的授
        信金額最高是二千萬元，所以借款要分三個人借，借款人部分，都是己○○
        、庚○○去找的，就我所知，甲○○是他的姪子，至於與戊○是何關係，我
        就不知道了‧‧‧系爭借款，是我去接洽處理的，當時的借款人是被告石二
        千萬元、被告陳二千萬元、另有一位庚○○也借了二千萬元，而每人兩千萬
        元的借款，也是在簽授信約定書當天就簽了借據，我確定當時要擔任借款人
        的就是甲○○、戊○、庚○○三人，我記得三人各二千萬元的借款都是短期
        借款，所以每年就要換單一次。後來因為法令放鬆，合作社對於每人可以放
        款八千萬元，剛好他們的借款有需要換單，所以就協商換成八十三年三月三
        日的那張六千萬元的借據。當時甲○○、己○○、庚○○他們就決定要把三
        張二千萬元的借據換成一張六千萬元的借據，而由甲○○擔任借款人（因土
        地上建物的所有權人是甲○○），我是到遊園路那邊辦理換單手續的，當時
        印章我記得是己○○的太太拿給我的，甲○○、戊○當時並沒有在場，因為
        第一次已經對保了，所以換單時，依銀行的作業，是認章不認人的」等語。
      3.被告甲○○自承其有在八十一年七月三十一日之授信約定書上簽名（本院九
        十三年一月十六日筆錄）。
      4.是依證人己○○所述可知，向原告借用系爭借款時，被告甲○○與戊○當時
        應均已知悉要向原告以土地設定抵押借款之事實；而將之與證人乙○○、被
        告甲○○所述、及被告甲○○與戊○確均係台中縣龍井鄉○○○段新庄子小
        段五七之四地號土地共有人，並均曾參與投資等事實，綜合觀之，足認被告
        甲○○、戊○確有同意與證人己○○及訴外人庚○○等人，共同以坐落於台
        中縣龍井鄉○○○段新庄子小段五七之四地號土地，向原告辦理抵押借款六
        千萬元無誤。至於該六千萬元借款借得後，交由何人使用，無乃係被告甲○○、戊○與己○○、庚○○等相關當事人內部約定之問題，尚無礙於被告二
        人與原告間之契約關係，附予敘明。
    (二)綜上所述，本件既認被告甲○○與戊○曾同意擔任系爭借款之借款人及連帶保
      證人，則依消費借貸及連帶保證之法律關係，其二人就該借款未清償部分，即
      應負清償責任。
  二、又就系爭六千萬元借款，兩造有約定逾期付息或到期未履行債務時，自逾期之
      日起六個月以內加放款利率百分之十，逾六個月以上者，其超過六個月部分加
      放款利率百分之二十計付違約金，且本件借款人自八十八年八月十九日起即未
      依約繳交本息，經原告依法拍賣抵押物取償後，尚餘四千八百七十四萬五千六
      百零二元未受償，至於利息及違約金則計算至九十二年三月二十五日止（自九
      十二年三月二十六日起之利息及違約金未受償），利率以週年利率百分之八‧
      一五計算等情，業據原告提出授信約定書及借據為證，並經本院調取本院九十
      一年度執字第二九一四二號執行卷審閱無誤，自堪信為真實。
  三、從而，原告基於消費借貸及連帶保證之法律關係，起訴請求連帶給付原告四千
      八百七十四萬五千六百零二元，及自九十二年三月二十六日起至清償日止，按
      週年利率百分之八‧一五計算之利息，並自同日起依上開利率百分之二十計算
      之違約金，為有理由，應予准許。
伍、據上論結，本件原告之訴為有理由，依民事訴訟法第八十五條第二項判決如主文
    。
中　　　華　　　民　　　國　　九十四　　年　　　四　　　月　　  十五　　日
                                    臺灣臺中地方法院民事第三庭
~B法　　　官　李悌愷
右正本證明與原本無異。
如不服本判決，應於判決送達後二十日內，向本院提出上訴狀。
中　　　華　　　民　　　國　　九十四　　年　　　四　　　月　　  十五　　日
~B法院書記官
